最高法院刑事判決　　　　　　九十六年度台上字第五０二七號
上　訴　人　甲○○
　　　　　　乙○○
　　　　　　丙○○
上列上訴人等因貪污案件，不服台灣高等法院中華民國九十五年
五月三十日第二審更審判決（八十六年度重上更(五)字第二八一號
，起訴案號：台灣板橋地方法院檢察署七十八年度偵字第六八０
０、六八八五、一０四五０號），提起上訴，本院判決如下：
    主  文
原判決關於甲○○、乙○○及丙○○部分均撤銷，發回台灣高等
法院。
    理  由
本件原判決認定上訴人甲○○原任職法務部調查局急勤中心，調
任台灣省稅務局台北縣稅捐稽徵處監察組監察，為依據法令從事
公務之人員，負責勤區（台北縣稅捐稽徵處新店及中和稅捐分處
）有關稅務員風紀之查察及所牽涉之逃漏稅調查等工作。羅延享
（業因死亡經原判決改判諭知不受理）為興沂營造有限公司（下
稱興沂公司）負責人，因興沂公司輾轉由詳聯企業有限公司（下
稱詳聯公司）轉包明固營造股份有限公司（負責人陳明住，下稱
明固公司）所承包之大享建設股份有限公司（負責人蔡辰洲，下
稱大享建設公司）在台北縣汐止鎮○○段社后下小段第三０八號
土地整地工程。興沂公司與明固公司曾因工程款發生糾葛，嗣因
蔡辰洲為理事主席之前台北市第十信用合作社發生弊端，該合作
社由台灣省合作金庫承受，羅延享因認明固公司勾結大享建設公
司浮報整地工程款，向台灣省合作金庫溢領工程款新台幣（下同
）二億餘元，未申報稅捐，有逃漏稅捐之嫌，且因轉包工程問題
，握有明固公司與大享建設公司工程契約、訴訟文件等文書資料
影本，乃與上訴人乙○○（七十七年間因違反稅捐稽徵法案件，
經判處有期徒刑四月，減為有期徒刑二月；因偽造文書案件，經
判處有期徒刑三月，減為有期徒刑一月又十五日，應執行有期徒
刑三月，於七十七年八月二十六日執行完畢）、上訴人丙○○（
六十五年間因詐欺案件，經判處有期徒刑八月，減為有期徒刑四
月，六十五年十二月十日執行完畢；七十二年間因偽造文書案件
，經判處有期徒刑八月，七十七年間減為有期徒刑四月；七十三
年間因殺人案件，經法院判處有期徒刑十二年，七十七年間減為
有期徒刑八年；與偽造文書案，定應執行刑八年二月，七十七年
十二月十日假釋，實際刑滿日期為八十一年一月一日）、陳振隆
（因中風呈植物人狀態，俟其回復後另行審結）、林海山（已判
決有罪確定）及甲○○勾結，基於共同意圖為自己不法所有之犯
意聯絡，均明知興沂公司與明固公司間關於整地工程款之債權債
務爭議，已於七十三年間平息，興沂公司對於明固公司已無可請
求之工程款，竟於七十八年四月間，由羅延享、陳振隆、林海山
提供上開資料交予丙○○、乙○○二人出面，藉明固公司尚積欠
興沂公司八千餘萬元整地工程款為幌子，實以明固公司向大享建
設公司溢領工程款二億餘元涉及逃漏稅捐，利用甲○○有調查漏
稅之職權，以將對明固公司查帳調查其漏稅為由，而向陳明住勒
索三千五百萬元。推由丙○○、羅延享、陳振隆於同年五月一日
至陳明住當時所經營之南龍公司（與明固公司同址）找陳明住欲
表明此事，適陳明住外出未遇，丙○○等即留下電話予南龍公司
內之不詳姓名女職員囑陳明住與之聯絡，陳明住知悉後乃透過綽
號「老鼠」之友人張東富與丙○○接洽，丙○○要求張東富轉交
部分資料予陳明住，嗣陳明住乃委託其兄陳火及陶小順，於同年
五月十日與丙○○在台北縣永和市浙江溫嶺同鄉會見面。丙○○
當場恫嚇稱其乃受情治人員委託前來，情治人員握有明固公司漏
稅等資料，陳明住須拿出三千五百萬元以擺平此事，其後丙○○
復於同年五月中下旬某日，再與陶小順見面洽談此事，惟陳明住
因興沂公司與明固公司所有工程款債權債務關係早經釐清並無積
欠，且明固公司亦無逃漏稅捐情事，無法同意丙○○要求，丙○
○等人見陳明住不為所動，乃決意由甲○○以查稅之舉動迫令陳
明住就範，丙○○、乙○○復於同年六月三日與陶小順約在溫嶺
同鄉會見面，再向陶小順表達上情，要求轉知陳明住，同日甲○
○亦假藉職權指示台北縣稅捐稽徵處中和分處（下稱中和稅捐分
處）負責營業稅之第一股股長高兆維通知明固公司準備帳冊稽查
，以配合丙○○等人共同施壓。陳明住透過台北縣議員即其兄陳
明雄等人向中和稅捐分處查詢原因，嗣該分處發覺有異而未赴明
固公司查帳，致勒索未遂。甲○○自知無案而私自查漏稅，事態
嚴重，即指示乙○○、丙○○共同指不知上情之李培賢，由李培
賢具名書立檢舉書一紙，檢舉內容略稱：明固公司因承包大享建
設公司之工程款而作假帳，向前台北市第十信用合作社溢領二億
餘元，有逃漏營業稅之嫌等情，該檢舉書並以李培賢為寄件人名
義以雙掛號寄給台北縣稅捐稽徵處監察組甲○○親收，藉以掩飾
其等利用甲○○職權假查漏稅之名而實施勒索金錢之行為等情。
因而撤銷第一審關於上訴人等三人部分之科刑判決，改判論處甲
○○共同依據法令從事公務之人員，藉勢勒索財物未遂罪刑（處
有期徒刑六年，減為有期徒刑四年）；均論處乙○○、丙○○與
依據法令從事公務之人員，共同藉勢勒索財物未遂罪刑（乙○○
累犯，處有期徒刑二年九月；丙○○處有期徒刑二年六月）。固
非無見。
惟查：（一）、未經參與審理之法官參與判決者，其判決當然違
背法令，刑事訴訟法第三百七十九條第十三款定有明文。本件依
原審審判筆錄記載，參與審理之審判長法官為蔡國在，法官為王
詠寰、江振義，而原判決記載參與判決之審判長法官為蔡國在，
法官為孫惠琳、江振義，其中法官孫惠琳顯係未參與審理而參與
判決，原判決自屬當然違背法令。（二）、有罪之判決書，對於
被告有利之證據不採納者，應記載其理由，為刑事訴訟法第三百
十條第二款所明定，故事實審法院於卷內有利及不利被告之證據
併陳時，如何取捨而為適合於事實之認定，應詳予論列其取捨判
斷之理由，否則即難謂無判決理由不備之違誤。丙○○一再否認
於七十八年六月三日夥同乙○○與陶小順見面，藉勢勒索財物，
辯稱七十八年六月四日即農曆五月一日係廟會，其於前一日即七
十八年六月三日已先至台北縣八里鄉「一天宮」幫忙籌備神明慶
典大會；證人李桂杉於第一審亦證稱：每年農曆五月一日為八里
鄉「一天宮」神明慶典，七十八年六月三日、六月四日（即農曆
五月一日），與丙○○竟日在八里鄉等語（見第一審卷二第一一
三頁反面、第一一四頁）。則李桂杉上開證言乃丙○○所為七十
八年六月三日不在場抗辯之證明，原判決就此有利於丙○○之證
據，未加審酌，復未說明不予採納之理由，亦有判決理由不備之
違法。（三）、貪污治罪條例第八條第二項，犯該條例第四條之
罪，在偵查中自白者，得減輕其刑之規定，旨在鼓勵被告於犯罪
後勇於自新，兼利犯罪之偵查。自白唯有本於自由意志所為，方
足認確已有悛悔向善之意，並得為犯罪之證據，而有助於犯罪之
偵查，乃有減輕其刑，資以鼓勵之必要。故該規定所稱之自白，
必行為人對其被訴之犯罪事實為任意性之供認，始足當之。原判
決就丙○○於七十八年七月十八日法務部調查局台北縣調查站調
查時所為之自白，既以其顯有受調查員利誘、脅迫之情形，而認
無證據能力，倘若無誤，似難謂丙○○於該偵查中，已就其被訴
犯罪事實為任意性之供認，而合於上開得減輕其刑之規定。乃原
判決仍適用上揭規定，對丙○○減輕其刑，有適用法則不當之違
法。以上，或係上訴人等三人上訴意旨所指摘，或為本院得依職
權調查之事項，應認關於上訴人等三人部分仍有發回更審之原因
。
據上論結，應依刑事訴訟法第三百九十七條、第四百零一條，判
決如主文。
中　　華　　民　　國　九十六　年　　九　　月   二十   日
                      最高法院刑事第七庭
                          審判長法官  張　淳　淙
                                法官  劉　介　民
                                法官  張　春　福
                                法官  蔡　彩　貞
                                法官  林　俊　益
      本件正本證明與原本無異
                                      書  記  官
中　　華　　民　　國　九十六　年　　九　　月  二十九  日
                                                H
